【裁判字號】    98,訴,562
【裁判日期】    990716
【裁判案由】    損害賠償
【裁判全文】
臺灣桃園地方法院民事判決               98年度訴字第562號
原      告  葉龍發
訴訟代理人  鍾明達律師
被      告  吳松江
訴訟代理人  鍾儀婷律師
複  代理人  張繼政
上列當事人間損害賠償事件，本院於民國99年6 月25日言詞辯論
終結，判決如下：
    主      文
原告之訴及假執行之聲請均駁回。
訴訟費用由原告負擔。
    事實及理由
一、原告主張：
  (一)原告前以鈞院95年度拍字第2435、2436號拍賣抵押物裁定為
    執行名義，向鈞院聲請強制執行被告所有坐落桃園縣龜山鄉
    ○路○段舊路坑小段第211 之2 號、第211 號等2 筆土地（
    下稱系爭不動產），經鈞院執行處分別以96年度執字第799
    號、第1646號受理在案。嗣被告以其未積欠原告債務為由，
    向鈞院提起96年度訴字第295 號確認債權不存在等事件，並
    向鈞院聲請裁定停止96年度執字第799 號、第1646號拍賣抵
    押物執行事件之強制執行程序，獲鈞院以96年度聲字第398
    號民事裁定准被告於提出新台幣（下同）77萬3,300 元為原
    告供擔保後，前開執行程序於鈞院96年度訴字第295 號確認
    債權不存在等事件判決確定前，應暫予停止。茲因上開確認
    債權不存在訴訟業經鈞院以96年度訴字第295 號、臺灣高等
    法院96年度上字第994 號判決被告敗訴確定，而本件原告聲
    請強制執行之債權額總計為386 萬6,500 元，該執行程序若
    繼續進行，原告有債權全額受償之可能，惟因被告聲請停止
    執行而無法立即拍賣系爭不動產，停止期間原告受有本金無
    法全額受償及利息等損害。
  (二)原告爰依侵權行為之法律關係請求被告賠償下列損害：
    1.本金損害額55萬500 元：(1)鈞院96年度執字第799 號之第
      一次拍賣底價（停止執行時）為400 萬元、98年2 月24日
      拍定價格為204 萬8,000 元；(2)鈞院96年度執字第1646號
      之第一次拍賣底價（停止執行時）為260 萬元、98年2 月
      24日拍定價格為133 萬2,000 元；(3)原告債權額為386 萬
      6,500 元減去拍定總價格331 萬6,000 元為55萬500 元。
    2.利息損害額186 萬元8, 808元：被告自95年10月起即未支
      付利息，兩造約定利率為3 分，原告僅請求以年息20% 計
      算之利息，計算至98年3 月，共29期為186 萬元8,808 元
      。
    3.違約金損害額78萬6,142 元：鈞院96年度執字第1646號部
      分有違約金之約定，本金為162 萬6,500 元，違約金每日
      每萬元20元，原告以年息20% 計算違約金，計至98年3 月
      ，共29期為78萬6,142 元。
    4.綜上，合計為320 萬5,450 元。
  (三)並聲明：
    1.被告應給付原告320 萬5,450 元及自起訴狀繕本送達之翌
      日起至清償日止，按年息5%計算之利息。
    2.願供擔保，請准宣告假執行。
二、被告則以：
  (一)本件係因被告確有清償本金達數百萬元，故對原告請求之債
    權本金金額有所爭執，而依法提起「確認債權不存在等訴訟
    」，並依強制執行法第18條第2 項規定聲請停止強制執行。
    是以，被告既對原告主張之債權金額有所爭執，故依法提起
    債務人異議之訴，並依強制執行法第18條第2 項規定聲請法
    院命供擔保停止該強制執行程序，被告所為係為保全其權益
    ，屬法律賦予之權利，核為權利之正當行使，且被告基於主
    觀之權利意識提起訴訟時，參酌憲法第16條保障訴訟權之意
    旨，應認其行為之合法，並不受事後之訴訟結果所影響，自
    難謂被告提起訴訟以及供擔保停止強制執行之行為，係屬故
    意或過失不法侵害原告之權利，被告所為尚與民法第184 條
    規定侵權行為要件有間。
  (二)況被告依強制執行法第18條第2 項規定提出停止執行程序之
    聲請，係法律上賦予被告之權利，被告依法行使此項權利，
    並經鈞院裁定准許，顯屬合法權利之行使無疑，倘原告認被
    告此項權利行使有何不當，其本可依法對該准予停止執行之
    裁定提起抗告，由上級法院就此再為裁判，然原告既對鈞院
    停止執行之裁定未為何不服之表示，是亦自認被告之權利行
    使並無違法不當，則被告何有因此停止執行之聲請而負損害
    賠償義務之可言。上開債務人異議之訴事件嗣後雖經臺灣高
    等法院以96年度上字第994 號判決駁回上訴確定，惟細觀該
    確定判決內容，業已明確認定被告之2 筆借款本金債務合計
    僅剩「213 萬6,224 元」而已，其中本金224 萬元部分，經
    核算後僅剩下148 萬1,050 元，本金162 萬6,500 元部分，
    經核算後僅剩下65萬5, 174元，益證被告主張確有依據，並
    無故意或過失不當提起訴訟之問題。
  (三)原告僅自行主觀推測認若無被告停止執行程序之聲請，該執
    行程序繼續進行，則原告之債權有所謂「全額受償」之可能
    云云，然此顯係無根據及証據之片面臆測之詞，自不足採。
    此外，在停止強制執行期間，系爭借款債權仍繼續計算利息
    及違約金，故原告並未因停止執行而受有利息及違約金之損
    害。本件強制執行標的之土地係多人分別共有，並非被告單
    獨所有，而眾所皆知，土地應有部分的拍賣問題複雜，或有
    其他共有人占用土地致無法充份利用該土地，若標得後恐還
    必須與他共有人多方協調，且其他共有人依法又有優先承買
    權等諸多情況下，故此種土地持分之拍賣標的，在實務上最
    不容易賣出，往往是無人投標最後由債權人承受。強制執行
    程序無法拍定，其原因甚多，原告仍無法舉証證明該標的之
    拍定與否是否受景氣改變影響，而導致無人投標或是使系爭
    執行程序標的物客觀交易價值減低，亦無其他證據顯示該標
    的若非被告聲請停止執行致受延誤，該標的會有人投標或提
    早拍定，是以，原告主張系爭不動產之延後執行適遭受經濟
    上之金融風暴，價格更行低落，導致無人投標等情事，自屬
    無據。是以，縱使系爭不動產最終執行所得之金額不足清償
    原告之借款本金、利息及違約金，惟原告並未主張並証明本
    件若未聲請停止拍賣則可賣得更好之價金以清償全數借款，
    亦未舉證證明本件若未停止拍賣則其所有利息及違約金將可
    受償卻因停止拍賣而無法受償之事實，故其主張被告聲請停
    止強制執行致其於停止執行期間受有利息及違約金之損害云
    云，即無可採。
  (四)系爭執行程序全部標的最終雖無人投標，原告最後願意承受
    ，但其他共有人即訴外人吳松山表明願意優先承買，並繳付
    價金完成承買手續，依系爭2 件強制執行程序所製作之分配
    表內容，其中96年度執字第799 號部分，本金債權148 萬1,
    050 元部分受償金額為142 萬8,330 元；96年度執字第1646
    號部分，本金債權65萬5,174 元部分，受償金額為93萬9,75
    9 元，形同本金債權65萬5,174 元全數受償，還外加利息及
    違約金28萬元左右，幾可認定原告並無損害可言。至於96年
    度執字第1646號分配表「不足額」一欄雖記載金額高達「21
    8 萬958 元」，然此係因為鈞院按「日息0.2 % 」計算違約
    金及遲延利息，形同分別按年息73% 計算違約金及利息，亦
    即「違約金加利息」合計等於是本金按年息146 % 計算，致
    該份分配表最後計算出來在短短2 年半期間之違約金及遲延
    利息，竟離譜到高達245 萬2,972 元（1,226,486 ＋1,226,
    486 ＝2,452,972 ），是本金的4 倍之譜，此部分被告亦將
    依法聲明異議，請求酌減違約金。
  (五)並聲明：
    1.原告之訴及假執行之聲請均駁回。
    2.如受不利益之判決請准供擔保宣告免為假執行。
三、原告主張其前以本院95年度拍字第2435、2436號拍賣抵押物
    裁定為執行名義，向本院聲請強制執行被告所有之系爭不動
    產，經本院執行處分別以96年度執字第799 號、第1646號受
    理在案。嗣被告以其未積欠原告債務為由，向本院提起96年
    度訴字第295 號確認債權不存在等事件，並向本院聲請裁定
    停止96年度執字第799 號、第1646號拍賣抵押物執行事件之
    強制執行程序，經本院以96年度聲字第398 號民事裁定准被
    告於提出77萬3,300 元為原告供擔保後，前開執行程序於本
    院96年度訴字第295 號確認債權不存在等事件判決確定前，
    應暫予停止等情，業據其提出本院96年度訴字第295 號民事
    判決、96年度執字第799 號、1646號拍賣抵押物事件之拍賣
    公告等影本為證，並為被告所不爭執，堪信為真實。
五、茲就本件兩造爭執之重點即在於被告提起債務人異議之訴，
    並供擔保停止執行，是否為故意侵權行為？論述如下：
  (一)按人民有訴訟權利乃憲法所明定，故人民之權益若遭受侵害
    或有受侵害之虞，自得藉由法律程式以求救濟或預防，而民
    事訴訟敗訴原因多端，除當事人無故濫訴、不明法律或事實
    而誤認其有正當權利者外，其他因法律關係主張錯誤、舉證
    不足、法院證據取捨結果而受敗訴者亦非鮮見，是尚不得逕
    憑訴訟之結果，即認受敗訴判決之當事人主張之權利不實，
    有故意或欠缺注意之過失情形。次按，侵權行為所發生之損
    害賠償請求權，以有故意或過失不法侵害他人權利為其成立
    要件，若其行為並無故意或過失，即無賠償之可言。提起債
    務人或第三人異議之訴後，為免訴訟程式進行中，因強制執
    行程式終結而遭受敗訴之判決，常有依強制執行法第18條第
    2 項規定，聲請法院准其提供擔保為停止執行之裁定。聲請
    裁定停止執行既為法律明文所設，復於維護權益有其必要，
    果該異議之訴之提起，係正當權利之行使，而非不法之行為
    ，則對於聲請停止執行，自亦應同視（最高法院81年度台上
    字第390 號判決參照）。又當事人主張有利於己之事實，就
    其事實有舉證之責任，民事訴訟法第277 條定有明文。是以
    原告主張被告提起債務人異議之訴，並供擔保停止執行，為
    故意侵害原告之權利，原告依侵權行為之法律關係對被告請
    求損害賠償，自應由原告就被告有故意之侵權行為負證明之
    責，不能僅憑被告在該債務人異議之訴受敗訴判決確定，即
    遽認被告有故意或過失。
  (二)本件原告係以本院95年度拍字第2435、2436號拍賣抵押物民
    事裁定為執行名義，聲請強制執行被告所有之系爭不動產，
    並經本院以96年度執字第799 號、第1646號強制執行事件受
    理在案。嗣被告以其僅向原告借款224 萬元，且前以被告母
    親即訴外人吳陳桃對原告之租金債權，自92年1 月起至95年
    8 月止，按月以8 萬元返還借款，應僅對原告剩餘債務150
    萬1,050 元，又原告依年息38% 、複利方式計算利息，有違
    民法規定等事由提起債務人異議之訴，並聲請停止系爭不動
    產拍賣程序。原告於上開債務人異議之訴中主張兩造間除被
    告所不爭執之224 萬借款元，另有1 筆162 萬6,500 元之借
    款，經本院96年度訴字第295 號民事判決認定該162 萬6,50
    0 元之借款有被告簽立之本票影本及另設定本金最高限額抵
    押權480 元予原告等證據為憑，故認定兩造確有該162 萬6,
    50 0元之借貸關係存在，另關於224 萬元本金部分，則採信
    被告所述未清償債權僅餘150 萬1,050 元之主張，綜此認定
    兩造間之本金債權合計為312 萬7,550 元，並駁回被告請求
    確認原告對被告債權在超過200 萬元之範圍內不存在，並撤
    銷本院96年度執字第799 號、第1646號拍賣抵押物強制執行
    事件之執行程序等請求。被告不服提起上訴，經臺灣高等法
    院96年度上字第99 4號民事判決認定224 萬元借款部分尚欠
    本金僅餘148 萬1,050 元，關於超過法定利率部分之利息約
    定，因被告已為任意給付，故不得再請求抵充原本。另162
    萬6,500 元部分，其中借款本金僅有130 萬元，其餘32萬6
    ,500元係屬利息，該130 萬元借款部分僅餘65萬5,100 元未
    清償，合計被告欠款金額為213 萬6,224 元等情，而駁回被
    告之上訴。是關於兩造間借款之金額及清償範圍，上開一、
    二審之判決認定有異，且兩造約定之借款利率即年息36% 確
    實超過民法第205 條規定之年息20% 上限，惟因被告已為任
    意給付，致不得請求將超過年息20% 部分之利息扣減本金，
    是被告本於上開強制執行程序有妨礙消滅債權人請求之事由
    存在，據以提起債務人異議之訴，應認為屬被告主張、保護
    其個人權利之行為，況本院96年度執字第799 號、第1546號
    號強制執行事件之執行名義為未經實體審理之拍賣抵押物裁
    定，難認被告有於確知伊就系爭借款債權仍存在之情況下，
    仍提起債務人異議之訴，故意濫行起訴來停止強制執行程序
    進行之侵權行為；至於被告主張之法律關係是否正確，能否
    為法院為採納，則非被告於起訴前所能探知，是前開債務人
    異議之訴判決依兩造於訴訟中提出之攻擊、防禦方法及調查
    證據之結果，為被告敗訴之判決，乃係法院本諸自由心證，
    適用經驗法則及論理法則綜合而為之判斷，自不能逕以該債
    務人異議之訴受理法院對證據取捨、認定事實之論斷結果，
    即推論被告於起訴前明知其主張無法律上之理由，必受法院
    敗訴之判決，仍故意為侵害原告之權利而提起債務人異議之
    訴。
  (三)再者，提起異議之訴時，法院因必要情形，或依聲請定相當
    並確實擔保，得為停止強制執行之裁定，強制執行第18條第
    2 項定有明文，是依此規定，於當事人提起異議之訴，在該
    異議之訴確定前，法院依其職權審酌如認有必要，得依當事
    人之聲請，定相當並確實之擔保，為停止強制執行之裁定，
    此為法院依職權所為之審酌。被告提起債務人異議之訴，既
    係正當權利之行使，揆諸前揭最高法院判決意旨，自難認為
    被告依法聲請停止執行，經法院裁定准許後供擔保停止執行
    之所為，係故意不法侵害原告權利之行為，此外，原告復未
    能就被告上開行為，具有何故意、過失之情形，舉證以實其
    說，其據以訴請被告賠償損失，即屬無由。
六、綜上所述，被告抗辯其提起債務人異議之訴係正當權利之行
    使，應屬可信。原告主張被告故意侵害其權利，應負侵權行
    為損害賠償責任，為不足採。從而，原告基於侵權行為之法
    律關係，請求被告賠償其損害，核屬無據，應予駁回。原告
    受敗訴判決，其假執行之聲請即失所依據，應併予駁回。
七、本件事證已臻明確，兩造所提其餘攻擊防禦方法及舉證，與
    判決結果不生影響，爰不一一論述，併此敘明。
八、據上論結，本件原告之訴為無理由，依民事訴訟法第78條，
    判決如主文。
中    華    民    國    99    年    7     月    16    日
                  民事第二庭    法  官  劉佩宜
以上正本係照原本作成
如對本判決上訴，須於判決送達後 20 日內向本院提出上訴狀。
如委任律師提起上訴者，應一併繳納上訴審裁判費。
中    華    民    國    99    年    7     月    16    日
                                書記官  賴柏仲

司法院資訊處製作；財團法人民間司法改革基金會備份。
